最高法院刑事判決　　　　　　　　　　　　　　　九十三年度台上字第二二九０號
　　上　訴　人　癸○○
　　　　　　　　壬○○
　　　　　　　　庚○○
　　　　　　　　戊○○
　　　　　　　　　　　　二十四.
　　　　　　　　己○○
　　　　　　　　丁○○
　　　　　　　　辛○○
　　　　　　　　乙○○
　　　　　　　　　　　　五樓之.
　　　　　　　　丙○○
　　　　　　　　甲○○
　　右二人共同
　　選任辯護人　宋永祥律師
　　　　　　　　陳芝荃律師
右上訴人等因常業詐欺等罪案件，不服台灣高等法院台中分院中華民國九十二年十一
月十四日第二審判決（九十二年度上訴字第一四二六號，起訴案號：台灣台中地方法
院檢察署九十年度偵字第九七一二號、一三七二三號、一八二一五號、一八二一七號
、一三０一０號），提起上訴，本院判決如左：
    主  文
原判決關於乙○○、庚○○、丁○○、癸○○、丙○○、甲○○、辛○○、壬○○、
己○○部分均撤銷，發回台灣高等法院台中分院。
戊○○之上訴駁回。
    理  由
壹、撤銷部分（即上訴人乙○○、庚○○、丁○○、癸○○、丙○○、甲○○、辛○
○、壬○○、己○○部分）：
本件原判決認定(1)、上訴人乙○○、庚○○、丁○○、癸○○、丙○○、甲○○、黃
琳、壬○○、戊○○、己○○與劉仁貴、楊永芳、邱文傑、陳國勳、陳其憲、劉宏志
、蔡文祥（以上七人尚未到案）、戴瑋谷、蔡鴻慶（以上二人由檢察官移送另案併案
審理）、曾櫻琳、簡慧琪（以上二人業經判刑確定）等二十一人，共同基於為自己不
法所有之常業詐欺犯意聯絡，自民國八十八年十二月間起，分別以如原判決附表一詐
騙集團名稱欄所示之「寶源投資管理（香港）有限公司」等十三家公司為名，組成刮
刮樂詐騙集團，以劉仁貴為首，楊永芳、戴瑋谷、劉宏志、乙○○為次。另庚○○、
丁○○、癸○○、丙○○、甲○○、戊○○、壬○○、己○○、曾櫻琳、簡慧琪等人
先後於八十八年十二月間，至八十九年九月間受邀加入該詐騙集團，均擔任電話接聽
工作（任職期間一個月至六個月不等），月薪自新台幣（下同）二萬元至十七萬元之
間，分別領得十餘萬元至一百二十萬元不等之金額。另辛○○至遲於八十九年六、七
月間受邀加入，除受劉仁貴、楊永芳之指示，在大陸地區租賃房屋供作楊永芳等人從
事刮刮樂詐財之總部以及接聽電話外，並受乙○○指示在台灣地區為該詐欺集團領款
，每月薪資五萬元；若有外出提款，每日另加車資二千元。渠等詐騙方式為：由楊永
芳預先取得如原判決附表一所示之呂證等一百十四個金融機構人頭帳戶，再向電信機
構申請如同附表所示「０八０｜００一一六一」等六十九線電話，作為與被害人聯絡
之用；再將上述電話設定轉接至其他多線行動電話，然後在大陸地區廈門市太平洋大
樓及國聯大樓內租屋處接聽電話，並留下被害人之資料及告知匯款等事宜。另由乙○
○於八十九年間起，在台灣地區寄發刮刮樂廣告紙予不特定之人，每一張刮刮樂廣告
均可刮中獎金十六萬元至六十萬元不等。被害人於刮中彩金後打電話向該等集團查詢
時，渠等分別以「主任」或「專員」自稱，向被害人詐稱：須先繳交百分之十五稅金
，始能領取彩金等語。俟被害人匯款後，再以「經理」、「副理」、「律師」、「會
計師」、「見證人」為名，續詐稱：被害人並非該等集團會員，須先繳交會員費及保
證金，始能領取彩金云云。俟被害人依約匯款後，渠等即寄發傳訊王股票機以資取信
；惟又詐稱：該公司幫被害人簽注六合彩已中獎，需再匯入簽注金及各項佣金始得領
取彩金云云，而使如原判決附表二所示之被害人陳及明等多人均陷於錯誤，而分別匯
入現款一萬元至八百七十萬七千元不等，再由辛○○、壬○○等人自各金融機構之提
款機提領現金轉交楊永芳。其中由楊永芳、乙○○、邱文傑、陳國勳等四人於八十九
年十一月初，在台中市○○○○路八０七巷三十六號三樓，共同清點大型金庫內詐欺
所得部分之贓款即有現金四千餘萬元，由劉仁貴、楊永芳、乙○○、邱文傑、陳國勳
夫妻及接聽電話人員朋分。至九十年五月二十八日止，共計向被害人陳及明等七十四
人詐得六千九百九十四萬零七十七元。(2)、癸○○、壬○○與尚未到案之劉仁貴、楊
永芳、蔡文祥三人及蔡鴻慶（由檢察官移送他案併案審理）承前開常業詐欺之犯意聯
絡，以劉仁貴為首，由楊永芳自九十年四月間起，以徵家庭手工之方式，利用「微星
精密科技」之名，在自由時報分類廣告版刊登「０二｜00000000、０二｜0
0000000、０九三五｜六八一０四九、０九三五｜六八三六四七號」電話。另
自同年月中旬起，以「霸菱精密科技」為名，在中國時報分類廣告版刊登「０三｜0
000000、０三｜0000000號」電話。自同年五月上旬起，又以「半島精
密科技」為名，在自由時報分類廣告版刊登「０三｜0000000、０三｜000
0000號」電話。再將上述電話設定轉接至「０九三五｜六八三二四一、０九三五
｜六八三二四０、０九五五｜八三一八一七、０九五五｜二一九五五四、０九三九｜
二九一０四六、０九五八｜一二六六三八、０九五八｜一二六七０九號」等行動電話
，然後在大陸廈門市明發國際新城大樓九樓租屋處接聽。另由楊永芳預先取得如原判
決附表三所示之「張文龍」等二十六個金融機構人頭帳戶，交予壬○○供作被害人匯
款之用。而癸○○於上址負責接聽轉接之電話時，則向被害人詐稱：如要做家庭手工
，需先繳交一千二百元至一千八百元之工具租金，並將款匯入前揭人頭帳戶內云云。
俟被害人依約匯款後，再詐稱：需繳交材料保證金每箱五千元至數萬元不等云云。蔡
文祥、蔡鴻慶接聽電話時，復向被害人詐稱：參加公司抽獎活動中獎，需再繳交數萬
元不等之律師公證費等語。又以參加公司之轉投資為由，要求被害人陸續匯款，使如
原判決附表四所示之被害人謝月嬌等一百零五人均陷於錯誤，分別匯寄如同附表所示
之一千二百元至四百零一萬元不等之金額入上述人頭帳戶。被害人匯款後，癸○○即
以電話通知在台灣之壬○○自各金融機構之提款機提領現金。壬○○於累積一定之提
款金額後，再轉匯至劉仁貴所提供在大陸地區之不詳帳戶內，而以此方式牟利，迄九
十年五月二十八日止，共計向被害人謝月嬌等一０五人詐得八百九十五萬一千四百七
十八元。癸○○、壬○○再由劉仁貴分別給付薪資八、九萬元及四十餘萬元。嗣經檢
察官於九十年五月二十八日指揮警方搜索如原判決附表五所示之處所而查獲，並扣得
如該附表所示之物等情。因而維持第一審論處上訴人乙○○、庚○○、丁○○、癸○
○、丙○○、甲○○、辛○○、壬○○、己○○共同常業詐欺罪刑之判決，而駁回渠
等九人在第二審之上訴，固非無見。
惟查：按刑法上常業犯之成立，以行為人有藉犯罪為其日常維生之職業，為其要件。原
判決論處上訴人等刑法第三百四十條之常業詐欺罪，但其事實欄僅敘及渠等加入該詐欺
集團而領取薪資之情形，對於上訴人等究竟如何藉上述詐欺犯罪作為彼等日常維生之職
業，則未於事實欄內詳加認定記載，則其論以上開罪名，自失依據。又按沒收之物，須
於犯罪事實中有具體之記載，否則諭知沒收，即難謂有事實之根據。原判決理由說明扣
案如原判決附表五編號一至二十、編號二十八、二十九、三十一、編號三十六至四十一
所示之物，為上訴人等或其他共犯劉仁貴等人所有供犯罪所用之物，而依刑法第三十八
條第一項第二款之規定諭知沒收（見原判決第二十三頁倒數第三行下段起至第二十四頁
第二行）。惟其對於上述物品究竟如何供本件犯罪所用？以及該附表編號二、十七、十
八、二十、二十八、三十一所示「行動電話」之品牌及門號為何？編號三、四、十二、
十三、四十一所稱「郵局、銀行、金融卡」、「各人頭帳戶存摺」、「各金融機構人頭
帳戶存摺」、「金融卡」、「郵政、土地、遠東商業銀行金融卡」之存款人姓名或金融
機構名稱為何？編號十九、三十九所示之「記事紙」、「便條紙」所記載之內容為何？
均未於事實欄或其附表五內為具體之記載，依上說明，其諭知沒收，即難謂有事實之根
據，於法自有未合。又第一審判決主文將上述物品宣告沒收，但並未說明其憑以宣告沒
收之依據與理由，顯有判決不載理由之違法。且原判決附表四編號一至編號一０五各欄
詐欺金額合計應為八百九十五萬二千六百七十八元，第一審判決誤算為八百九十五萬一
千四百七十八元，亦有違誤。原判決未將第一審判決撤銷改判，率予維持，而同為上述
錯誤之認定，亦有未洽。以上或為上訴意旨所指摘，或為本院得依職權調查之事項，應
認原判決關於乙○○、庚○○、丁○○、癸○○、丙○○、甲○○、辛○○、壬○○、
己○○部分有撤銷發回之原因。
貳、駁回部分（即上訴人戊○○部分）：
查第三審上訴書狀，應敘述上訴之理由，其未敘述者，得於提起上訴後十日內補提理由
書於原審法院；已逾上述期間，而於第三審法院未判決前仍未提出上訴理由書狀者，第
三審法院應以判決駁回之，刑事訴訟法第三百八十二條第一項、第三百九十五條後段規
定甚明。本件上訴人戊○○因常業詐欺案件，不服原審判決，於民國九十二年十二月八
日提起上訴，並未敘述理由，迄今逾期已久，於本院未判決前仍未提出。依上開規定，
其上訴自非合法，應予駁回。
據上論結，應依刑事訴訟法第三百九十五條後段、第三百九十七條、第四百零一條，
判決如主文。
中　　　華　　　民　　　國　　九十三　　年　　　五　　　月　　　六　　　日
                              最高法院刑事第六庭
                                  審判長法官  吳　雄　銘
                                        法官  池　啟　明
                                        法官  石　木　欽
                                        法官  郭　毓　洲
                                        法官  吳　三　龍
      右正本證明與原本無異
                                              書  記  官
中　　　華　　　民　　　國　　九十三　　年　　　五　　　月　　　十　　　日
                                                                        Ｌ
